【裁判字號】    90,台上,5079
【裁判日期】    900816
【裁判案由】    違反水土保持法
【裁判全文】
最高法院刑事判決                                九十年度台上字第五○七九號
    上  訴  人  乙○○
                丙○○
                甲○○
右上訴人等因違反水土保持法案件，不服台灣高等法院中華民國八十八年六月十四日
第二審判決（八十八年度上訴字第一七二二號，起訴案號：台灣桃園地方法院檢察署
八十六年度偵字第一三四八九號），提起上訴，本院判決如左：
    主  文
原判決撤銷，發回台灣高等法院。
    理  由
本件原判決認定上訴人乙○○明知其堂兄即上訴人甲○○所有借與其使用，坐落於桃
園縣龍潭鄉○○○段二六八之十三地號土地面積○‧三四八三公頃，早經行政院於民
國六十八年十一月二十一日以台六八經字第一一七○一號函核定，台灣省政府於六十
九年二月六日以府農山字第一二○一六六號函公告為山坡地，其墾殖、占用、開發、
經營、使用均應先擬具水土保持計畫，送請主管機關核定，方可行之，不得違反編定
使用，且上開土地復緊臨公路及面對桃園縣龍潭鄉高源國小，須先擬定詳細計畫始可
核准開發，竟未先擬具水土保持計畫送請主管機關核定，竟與知情之甲○○基於犯意
聯絡及行為分擔，擅自於八十六年九月十一日起，在上開土地堆置其經營土方業務所
收取之土、石，乙○○並自同年九月十一日開始，以每月薪資新台幣（下同）三萬五
千元，僱請知情與其有犯意聯絡及行為分擔之上訴人丙○○在上開地號土地整地、堆
放土石，且未做坡面保護措施，致土石裸露，嚴重破壞自然景觀生態及水土保持功能
，遇雨即遭沖刷流至路面，而該地緊臨公路及高源國民小學，致生公共危險，危及往
來民眾及學童生命財產、公共水源涵養及妨害自然排水等公共安全。嗣於同年十月四
日上午十時許，丙○○正在上址將上開堆放土、石分類時，為警會同桃園縣政府農業
局人員查獲等情。因而維持第一審論處上訴人等共同違反於山坡地堆積土石，應先擬
具水土保持計畫，送請主管機關核定之規定，未先擬具水土保持計畫，致生水土流失
罪刑之判決，駁回上訴人等在第二審之上訴，固非無見。
惟查(一)、水土保持法第三十三條第三項前段係針對違反該法第十二條至第十四條規定
之情形，未先擬具水土保持計畫或未依核定計畫實施水土保持之處理與維護，或違反
第二十三條規定，未在規定期限內改正或實施仍不合水土保持技術規範，致生水土流
失或毀損水土保持之處理與維護設施等行為科以刑事責任。而同法第二十三條係指未
依第十二條至十四條規定之一所核定之水土保持計畫實施水土保持之處理與維護者而
言。各該條文之犯罪形態不同。原判決雖論處上訴人等罪刑，惟並未於理由欄說明其
等究違反水土保持法何條之規定，即直接謂「核被告乙○○、丙○○、甲○○之所為
，均係犯水土保持法第三十三條第三項前段之罪」。已有理由不備之違法。(二)、有罪
之判決書，應記載認定犯罪事實所憑之證據及其認定之理由，刑事訴訟法第三百十條
第一款定有明文，而認定事實所憑之證據，須確實存在，就該卷宗內不難考見者，始
克當之，倘判決書內所記載之證據，與卷內筆錄或證物之內容不相適合，則其判決之
根據，實際上並不存在，自屬採證違法。原判決事實認定上訴人等自八十六年九月十
一日起，在上開土地堆置土石等情。惟依偵查卷附照片顯示，上開土地於同年四月九
、十日即有挖土機堆置土石情形，桃園縣山坡地違規使用說明記錄亦載明同年五月一
日即有違規使用。而丙○○於警局初訊供承其自同年九月十一日開始工作（見偵查卷
第六頁、第十一至三十二頁、第三十五頁）。原判決認定之事實，與卷內資料不合。
上訴人等究自何時起犯罪？丙○○是否一開始即參與犯罪？原判決未詳予查明，遽行
判決，亦有未洽。(三)、上揭水土保持法第三十三條第三項前段之罪，其行為主體以有
擬具水土保持計畫義務之人為限，性質上屬身分犯之一種。原判決所記載之事實，認
定前揭山坡地，應先擬具水土保持計畫，始得開發，甲○○將土地借予乙○○使用，
乙○○再僱請丙○○整地等情。但對於何人為有擬具水土保持計畫義務之人？或其餘
之人如何得與有此身分之人論以共同正犯？有無刑法第三十一條之適用？則未明白認
定，並明其憑以認定之證據及理由，自有理由不備之違法。以上或係上訴意旨所指
摘，或為本院得依職權調查之事項，應認原判決有撤銷發回更審之原因。
據上論結，應依刑事訴訟法第三百九十七條、第四百零一條，判決如主文。
中      華      民      國     九十     年      八      月     十六     日
                              最高法院刑事第三庭
                                  審判長法官  陳  錫  奎
                                        法官  洪  清  江
                                        法官  李  伯  道
                                        法官  呂  丹  玉
                                        法官  惠  光  霞
      右正本證明與原本無異
                                              書  記  官
中      華      民      國     九十     年      八      月    二十一    日


司法院資訊處製作；財團法人民間司法改革基金會備份。
